ACORDAO-COMPLETO-2536178

ACÓRDÃO 1758/2022 ATA 30/2022 - PLENÁRIO

VISTOS, relatados e discutidos estes autos em que se aprecia pedido de reexame interposto por Walter Lins Arcoverde contra o Acórdão 1430/2021-TCU-Plenário, por meio do qual o Tribunal aplicou-lhe multa em razão da insuficiência e ineficácia dos procedimentos realizados para assegurar o cumprimento dos requisitos inerentes ao Plano de Fechamento de Mina,
ACORDAM os Ministros do Tribunal de Contas da União, reunidos em Sessão do Plenário, diante das razões expostas pelo Relator, em:
9.1. com fundamento no art. 48 da Lei 8.443/1992, conhecer e, no mérito, dar-lhe provimento para tornar sem efeito a multa objeto do item 9.4 do acórdão recorrido;
9.2. dar ciência deste acórdão ao recorrente e à Agência Nacional de Mineração.

Pedido de reexame interposto contra decisão que multou diretor de agência reguladora por atos omissivos na gestão.

Agência Nacional de Mineração.

3. Responsáveis/Recorrentes:
3.1. Responsáveis: Peterson Augusto Guedes (XXX.415.846-XX); Roger Romão Cabral (XXX.442.584-XX); Walter Lins Arcoverde (XXX.693.307-XX).
3.2. Recorrente: Walter Lins Arcoverde (XXX.693.307-XX).

13.1. Ministros presentes: Walton Alencar Rodrigues (na Presidência), Benjamin Zymler, Bruno Dantas (Relator), Vital do Rêgo e Antonio Anastasia.
13.2. Ministros-Substitutos convocados: Marcos Bemquerer Costa e André Luís de Carvalho.
13.3. Ministro-Substituto presente: Weder de Oliveira.

BRUNO DANTAS

Ministro Jorge Oliveira.

Trata-se de pedido de reexame interposto por Walter Lins Arcoverde, titular da Diretoria de Fiscalização da Atividade Minerária do então Departamento Nacional de Produção Mineral (gestão 2010-2018) , contra o Acórdão 1430/2021-TCU-Plenário (peças 64-80 e 96-102) .
2.	Esta representação decorre de apartado constituído em cumprimento ao item 9.1 do Acórdão 1193/2020-TCU-Plenário, que avaliou a gestão da Agência Nacional de Mineração em relação ao acompanhamento e à fiscalização do processo de fechamento de minas, no âmbito da legislação minerária. 
3.	Por intermédio da deliberação recorrida, relatada pelo Ministro Jorge Oliveira, o TCU rejeitou as razões de justificativas apresentadas pelo responsável e aplicou-lhe sanção em razão da insuficiência e ineficácia dos procedimentos realizados para assegurar o cumprimento dos requisitos inerentes ao Plano de Fechamento de Mina, nos seguintes termos (peça 50) :
"9.1. conhecer desta representação e considerá-la procedente;
9.2. excluir Peterson Augusto Guedes e Roger Romão Cabral deste processo;
9.3. rejeitar as razões de justificativa de Walter Lins Arcoverde;
9.4. aplicar a Walter Lins Arcoverde multa de R$ 50.000,00 (cinquenta mil reais) , a ser recolhida ao Tesouro Nacional atualizada monetariamente desde a data deste acórdão até a data do efetivo pagamento, caso este venha a ser efetuado após o vencimento do prazo abaixo fixado, na forma da legislação vigente;
9.5. fixar ao responsável prazo de 15 (quinze) dias, contados da notificação desta deliberação, para comprovar, perante o Tribunal, o recolhimento da quantia acima;
9.6. autorizar o desconto da dívida na remuneração do servidor, observado o disposto no art. 46 da Lei 8.112/1990; 
9.7. autorizar, desde logo, a cobrança judicial das dívidas, caso não atendida a notificação e frustrado o procedimento previsto no item anterior;
9.8. autorizar, caso requerido e o processo não haja sido remetido para cobrança judicial, o parcelamento da dívida em até 36 (trinta e seis) parcelas mensais e consecutivas;
9.9. fixar o vencimento da primeira parcela em 15 (quinze) dias, a contar do recebimento da notificação, e os das demais a cada 30 (trinta) dias, com incidência, sobre cada valor mensal, dos correspondentes acréscimos legais;
9.10. esclarecer ao responsável que a falta de recolhimento de qualquer parcela importará no vencimento antecipado do saldo devedor;
9.11. encaminhar cópia desta Acórdão aos responsáveis e à Agência Nacional de Mineração, com a informação de que a íntegra do Relatório e do Voto que o fundamentaram está disponível no endereço eletrônico www.tcu.gov.br/acordãos."
Admitido o processamento do recurso, porquanto preenchidos os requisitos previstos no art. 48 da Lei 8.443/1992, conferi efeito suspensivo aos itens 9.1, 9.3, 9.4, 9.5, 9.6, 9.7 do acórdão recorrido em relação ao recorrente (peça 87) .
Instruído o presente feito, faço reproduzir, com os ajustes que julgo pertinentes, o exame técnico e o encaminhamento oferecidos pela Secretaria de Recursos deste Tribunal (peça 104) , que contou com a anuência do corpo diretivo da unidade (peças 105 e 106) :
"EXAME TÉCNICO
4. Delimitação
4.1. Constitui objeto do presente recurso definir as seguintes questões:
a) preliminar:
a.1) prescrição;
b) mérito: 
b.1) ausência de conduta omissiva na coordenação e gestão do planejamento e da execução da ação de fiscalização da atividade minerária;
b.2) desproporcionalidade da aplicação da multa;
b.3) ocorrência de boa-fé; e
b.4) ausência de má-fé.
4.2. Registra-se que o presente exame atentará além dos elementos constantes da matriz de responsabilização utilizada pelo TCU para a questão da responsabilidade subjetiva, também aqueles constantes na Lei 13.655/2018 (Lei de Introdução às Normas do Direito Brasileiro - LINDB) , mormente no que concerne aos seus arts. 22 e 28.
Preliminar
5. Prescrição
5.1. Ainda que o recorrente não tenha pugnado acerca da temática 'prescrição', tem-se que essa deve ser examinada nestes autos por se tratar de questão de ordem pública.
5.2. Embora não se esteja a tratar de dano ao erário neste processo, há que se mencionar, por relevante (as pretensões punitiva e de ressarcimento devem observar o mesmo regime na atividade de controle externo) , o recente julgamento, pelo STF, do RE 636.886 (tema 899 da repercussão geral) . No exame da prescrição, a Serur tem adotado os entendimentos detalhados na peça 103, que contém estudo e pronunciamentos anteriores da secretaria sobre o tema. Nessas manifestações estão desenvolvidas as seguintes premissas, que serão utilizadas no presente exame:
a) ao julgar o RE 636.886, o STF conferiu nova interpretação ao art. 37, § 5º, da Constituição Federal, fixando a tese de que 'é prescritível a pretensão de ressarcimento ao erário fundada em decisão de Tribunal de Contas';
b) as pretensões punitiva e de ressarcimento devem observar o mesmo regime na atividade de controle externo, dado o objetivo comum da prescrição, de fixar prazo para o Tribunal de Contas agir, para caracterizar o ilícito, identificar seu autor, dimensionar as consequências da conduta e impor as consequências legais, independentemente de tais consequências terem natureza punitiva ou ressarcitória; e
c) até que sobrevenha norma específica, entende-se que a prescrição das pretensões punitiva e de ressarcimento, no processo de controle externo, deve observar o regime da Lei 9.873/1999, na linha dos recentes pronunciamentos do STF a respeito. Assim, sem prejuízo de se realizar o exame da prescrição também segundo o prazo decenal previsto no Código Civil, o critério adotado, na formulação da proposta de encaminhamento, será o da Lei 9.873/1999.
5.3. Com essas explicações, passa-se à análise da prescrição no caso em exame, considerando-se as premissas indicadas anteriormente.
5.4. Quanto à análise da prescrição segundo os critérios do Acórdão 1441/2016-TCU-Plenário, redator Ministro WALTON ALENCAR RODRIGUES, tem-se que a prescrição da pretensão punitiva e do débito subordinam-se ao prazo geral de dez anos (art. 205 da Lei 10.406/2002 - Código Civil) , contado a partir da data da ocorrência do fato e interrompido pelo ato que ordenar a citação, a audiência ou a oitiva da parte. A presente representação refere-se à irregularidade 'insuficiência e ineficácia dos procedimentos realizados para assegurar que os empreendedores minerários cumpram os requisitos inerentes ao Plano de Fechamento de Mina' ocorrida entre 18/3/2010 a 5/12/2018 (período de gestão de Walter Lins Arcoverde) . 
5.5.O ato ordenatório de audiência que interrompe a fruição do prazo data de 4/11/2020 (peça 20) . Logo, verifica-se a incidência do prazo decenal de prescrição previsto no art. 205 do Código Civil em relação apenas ao período de 18/3/2010 a 3/11/2020, cuja contagem é interrompida pelo ato que ordenou a audiência. Nesse contexto, cabe trazer baila trecho do relatório do acórdão ora combatido, in verbis (peça 52, p. 2) :
5. Além do escopo da auditoria, a UT considerou a legislação e a jurisprudência acerca do prazo de prescrição da pretensão punitiva do TCU, que, nos termos do Acórdão 1441/2016-TCU-Plenário, de relatoria do Ministro Walton de Alencar, subordina-se ao prazo geral de dez anos previsto no artigo 205 do Código Civil e é contado a partir da data de ocorrência da irregularidade sancionada, interrompendo-se com o ato que ordenar a citação, a audiência ou a oitiva da parte.
6. E, no caso de conduta por omissão, considera-se permanente a infração e, portanto, o prazo somente começa a correr a partir do dia em que cessa a omissão que, dependendo do caso, será quando o agente público deixa o cargo que então ocupava, em analogia à regra do direito penal afeta ao crime permanente, segundo precedentes do TCU (v.g.: Acórdãos do Plenário 1.641/2016, de relatoria do Ministro Benjamin Zymler; 2.330/2016 e 70/2017, ambos relatados pelo Ministro Augusto Nardes) .
7. Assim, a data para início da contagem do prazo de prescrição, no caso do titular da Diretoria de Fiscalização da Atividade Minerária e de um de seus substitutos, que deixaram o cargo em 5/12/2018, é 4/12/2018. Para o outro substituto, que deixou o cargo em 19/12/2014, o prazo de prescrição começa a ser contado a partir de 18/12/2014.
8. Ressalta-se que julho de 2010 foi inicialmente considerada a data de início do período de apuração dos fatos devido à data de realização da diligência (peça 8) . Mas, considerando que a contagem para o prazo de dez anos da prescrição da pretensão punitiva da conduta omissiva, conforme citado anteriormente, retroage aos dez anos anteriores ao ato que ordenar a citação, a audiência ou a oitiva da parte, a audiência compreendeu o período de outubro de 2010 a novembro de 2018. (Grifou-se) .
5.6. No que concerne à análise da prescrição pelo regime da Lei 9.873/1999, é preciso considerar os seguintes parâmetros:
a) Termo inicial: 
a.1) a Lei 9.873/1999, art. 1º, parte final, traz previsão expressa a respeito do início do prazo em se tratando de infrações imediatas e aquelas de caráter permanente ou continuado. As primeiras ocorrem contadas da data da prática do ato, e aquelas do dia em que tiver cessado a permanência ou a continuidade;
a.2) considerando que, no presente caso, a irregularidade refere-se à insuficiência e ineficácia dos procedimentos realizados para assegurar que os empreendedores minerários cumpram os requisitos inerentes ao Plano de Fechamento de Mina' ocorrida entre 18/3/2010 a 5/12/2018; tem-se que essa possui caráter continuado, de modo que o termo inicial, in casu, será a data da cessação da irregularidade, qual seja, 6/12/2018;
b) Prazo:
b.1) a Lei 9.873/1999 apresenta um prazo geral, de cinco anos (art. 1º) , e um prazo especial, previsto no art. 1º, § 2º, a saber: 'quando o fato objeto da ação punitiva da Administração também constituir crime, a prescrição reger-se-á pelo prazo previsto na lei penal'; 
c) Interrupções por atos inequívocos de apuração dos fatos, sendo que. no regime da Lei 9.873/1999, a prescrição se interrompe 'por qualquer ato inequívoco, que importe apuração do fato' (art. 2º, II) . Os exemplos típicos, no caso em exame, são: (i) auditoria do TCU e (ii) representação do TCU. Com esse fundamento, a prescrição foi interrompida:
c.1) em 3/6/2019, data de início da auditoria, cujo objetivo foi avaliar a gestão da Agência Nacional de Mineração (ANM) em relação ao acompanhamento e à fiscalização do processo de fechamento de mina, no âmbito da legislação minerária (peça 4 do TC Processo 018.919/2019-7) ;
c.2) em 13/5/2020, data do Acórdão 1193/2020-TCU-Plenário, que julgou a auditoria objeto do TC Processo 018.919/2019-7;
c.3) em 8/6/2020, data de autuação da representação instaurada em apartado ao TC Processo 018.919/2019-7, por força do item 9.1 do Acórdão 1193/2020-TCU-Plenário (capa do TC Processo 021.152/2020-9) ;
c.4) em 26/6/2020, data da instrução preliminar de diligência (peças 5-7) ;
c.5) em 25/10/2020, data da instrução preliminar de audiência (peças 17-19) ;
c.6) em 13/3/2021, data da instrução de mérito (peças 47-49) ;
d) Interrupções pela audiência dos responsáveis, sendo que.  a prescrição também é interrompida 'pela notificação ou citação do indiciado ou acusado, inclusive por meio de edital', nos termos do art. 2º, I, da Lei 9.873/1999. E, no regime dessa lei, a interrupção se dá pela citação propriamente dita, e não pelo despacho que a ordena. Com esse fundamento, houve a interrupção: 
d.1) datas de ciência dos responsáveis:
d.1.1) em 16/11/2020: data de ciência de Roger Romão Cabral e Peterson Augusto Guedes (peças 25-26) ;
d.1.2) em 17/11/2020: data de ciência de Walter Lins Arcoverde (peça 27) ; 
e) Interrupção pela decisão condenatória recorrível (art. 2º, inciso III, da Lei 9.873/1999) , sendo que para esse fundamento, houve a interrupção em 16/6/2021, data da sessão em que foi proferido o acórdão condenatório (peça 50) . Essa interrupção é relevante, por estabelecer prazo para julgamento do recurso;
f) Da prescrição intercorrente:
f.1) nos termos do art. 1º, § 1º, da Lei 9.873/1999, opera-se a prescrição intercorrente se o processo ficar paralisado por mais de três anos, aguardando 'julgamento ou despacho';
f.2) note-se que há uma correlação entre essa hipótese e as causas de interrupção da prescrição do art. 2º. Com efeito, uma vez interrompida a prescrição por alguma das hipóteses do art. 2º, o processo não pode ficar inativo, sem qualquer inovação processual relevante, por mais de três anos;
f.3) trata-se de prazo específico, não se aplicando nem o prazo geral de cinco anos nem o prazo especial, da lei penal (§ 2º) . A finalidade da prescrição intercorrente, com seu prazo próprio, é a de assegurar a eficiência e celeridade nas apurações administrativas. Seria contrário a essa finalidade a paralisação injustificada do processo por período maior que o triênio estabelecido para a hipótese;
f.4) a extrapolação do prazo de três anos, sem inovação relevante no processo, pode configurar negligência. Por isso, além de se operar a prescrição, deve-se promover a 'apuração da responsabilidade funcional decorrente da paralisação, se for o caso';
f.5) em muitas situações o exame da prescrição intercorrente pode ficar prejudicado nos processos já em tramitação no TCU. Como a ação de ressarcimento era considerada imprescritível, as peças que compõem a tomada de contas especial, elencadas no art. 10 da Instrução Normativa-TCU 71/2012, não contemplam informações pormenorizadas quanto ao andamento do processo na fase interna, o que pode prejudicar a análise de eventual paralisação por mais de três anos;
f.6) assim, caso o tribunal venha a adotar a sistemática da Lei 9.873/1999 para aferir a prescrição, convém avaliar, oportunamente, a possibilidade de ajustes na IN-TCU 71/2012, para que as tomadas de contas especiais encaminhadas ao tribunal contemplem informações sobre as interrupções ocorridas na fase interna do procedimento; e
f.7) especificamente quanto a esta representação, as próprias causas de interrupção elencadas acima permitem evidenciar que o processo teve andamento regular, não se operando a prescrição intercorrente.  
5.7. Diante da análise da questão prescricional procedida no item 5.6 deste exame, conclui-se que os eventos indicados acima são suficientes para evidenciar que não ocorreu a prescrição - nem mesmo a prescrição intercorrente, prevista no art. 1º, § 1º, da Lei 9.873/1999.
5.8. Por fim, são oportunas algumas considerações sobre a possibilidade de aplicar, neste processo, novo critério para exame da prescrição, diverso do considerado no julgamento originário (que seguiu o Acórdão 1441/2016-TCU-Plenário) .
5.9.Partindo-se da premissa de que a pretensão reparatória segue as mesmas balizas (Lei 9.873/1999) , enquanto não houver norma específica a respeito, a demonstração de que não se operou a prescrição punitiva impõe, como consequência, a conclusão de que também é viável a aplicação de multa. Com efeito, o novo parâmetro para exame da prescrição não altera o resultado do julgamento.
Mérito
6. Ausência de conduta omissiva na coordenação e gestão do planejamento e da execução da ação de fiscalização da atividade minerária
6.1.O recorrente traz a tese de que não teria tido conduta omissiva na coordenação e gestão do planejamento e da execução da ação de fiscalização da atividade minerária, tendo, para tanto, apresentado os seguintes argumentos/documentos (peças 64, p. 4) :
a) haveria multiplicidade de atribuições do ocupante do cargo de Diretor da então Diretoria de Fiscalização da Atividade Minerária do DNPM (Difis) em várias e relevantes áreas (a exemplo da fiscalização de barragens de rejeitos de mineração) - peças 64, p. 4-5 e 11; e 96, p. 5-6) ;
b) teria dirigido a Difis com base em conceitos consagrados de gestão pública e planejamento estratégico, além de melhorias no nível tático-operacional (peças 64, p. 5-32; 65-68; e 100-102) , tais como:
b.1) criação de indicadores para medir a execução das metas;
b.2) Ordem de Serviço 2/2010 - Manual de Fiscalização da Atividade Minerária e Memorando Circular 016/2010-Difis, de 26/11/2010;
b.3) Manual de Planejamento de Fiscalização;
b.4) Manual - Fiscalização da Lavra Autorizada;  
b.5) introdução do processo de trabalho 'fechamento de mina' no item 'Fiscalizar a mineração no país';
c) teria havido contingenciamentos de disponibilidade orçamentária a impossibilitar, muitas vezes, a realização de roteiros de trabalho da Difis (peça 64, p. 13) ;
d) na orientação dada pela Difis acerca de procedimentos fiscalizatórios nos empreendimentos de mineração do país, sempre teria havido orientação no sentido de verificar o cumprimento das Normas Reguladoras de Mineração (peças 64, p. 28; e 96, p. 2) ;
e) as dificuldades encaradas pelas equipes de unidades fiscalizadoras na missão de cumprir as metas da fiscalização do DNPM decorreriam do excesso de demanda e do cada mais reduzido número de profissionais para exercer as atividades de competência da agência reguladora (peça 64, p. 30 e 35) ; 
f) teria havido a realização, no período de 2010 a 2018, da efetiva fiscalização do processo de fechamento de mina (peças 64, p. 32 e 35; 69-79) ;
g) não haveria nos autos indícios de erro grosseiro (peças 64, p. 35; e 96, p. 2 e 6) ;
h) Nota Técnica 3/2021-WLA, acerca de medidas adotadas por ele entre 2015 e 2018 em segurança de barragens de mineração (peça 80) ;
i) a omissão caracterizada nos autos teria sido genérica, sem esclarecer de forma mais concreta o que foi a omissão e quais medidas deveriam ter sido adotadas, especialmente, na questão do fechamento de minas, além de que inexistiria nexo de causalidade entre a omissão e o resultado nocivo (peça 96, p. 1-2 e 5) ; 
j) o TCU teria reconhecido deficiência na estrutura e de pessoal do DNPM (precedente Acórdão 2914/2020-TCU-Plenário, rel. Ministro AROLDO CEDRAZ) - peça 96, p. 2-3;
k) o plano de fechamento de mina (PFM) seria apresentado no requerimento inicial da lavra e examinado pelo setor de outorga, não pelo setor de fiscalização - sendo que este setor, partindo do pressuposto da conformidade das regras, não focaria os esforços nesse exame em um primeiro momento (peça 96, p. 4) ;
l) somente em 30/4/2021 teria surgido norma mais robusta acerca do fechamento de mina (Resolução ANM 68/2021) , sendo que tal evolução regulatória teria se originado da gestão de Walter Lins Arcoverde (peça 96, p. 4) ;
m) apenas oportunamente (exaurimento da jazida, paralisação das atividades ou renúncia do título) ocorreria vistoria técnica voltada ao cumprimento da NRM-20 - ocasião em que eventuais irregularidades formais seriam sanadas (peça 96, p. 4) ;
n) haveria orientação de exame do PFM nas fiscalizações ordinárias, conforme Manual de Planejamento de Fiscalização (peça 96, p. 4) ;
o) haveria orientação de exame das NRM, conforme Manual - Fiscalização da Lavra Autorizada (peça 96, p. 4) ;
p) haveria uma coordenação específica, Cefan, vinculada a Difis - que seria responsável pela coordenação da fiscalização das minas concedidas (peça 96, p. 5) ; e
q) aperfeiçoamento da NRM 20.4 e 20.5 com a publicação da Resolução ANM 68, de 30/4/2021 - peças 98-99.
Análise:
6.2. No que tange ao argumento de que haveria multiplicidade de atribuições do ocupante do cargo de Diretor da então Diretoria de Fiscalização da Atividade Minerária do DNPM (Difis) em várias e relevantes áreas; tem-se que essa não elide a culpabilidade, apesar de atenuá-la. Com efeito, abaixo na estrutura da Diretoria, havia três coordenações, sendo que uma delas seria específica (Cefan) - para fiscalização das minas concedidas (peça 64, p. 10) . 
6.3. Demais disso, milita a favor do recorrente o fato de, ao longo de sua gestão (18/3/2010 a 5/12/2018) , terem sido envidados esforços para a melhoria da gestão da Difis, com a criação de indicadores para medir a execução das metas, manuais, modelos e processo de trabalho 'fechamento de mina' (peças 64, p. 5-32; 65-68; e 100-102) . Ademais, foram realizadas atividades de fiscalização atinentes à questão do fechamento de mina e atingidos resultados na gestão, conforme se observa à peça 64, p. 32 e 35; 64, p. 22-26 e 32; e 69-80. 
6.4. Quanto à alegação de que teria havido contingenciamentos de disponibilidade orçamentária a impossibilitar, muitas vezes, a realização de roteiros de trabalho da Difis; tem-se que essa não foi provada nos autos.
6.5. No que concerne ao arguido de que a orientação dada pela Difis acerca de procedimentos fiscalizatórios nos empreendimentos de mineração do país, sempre teria havido orientação no sentido de verificar o cumprimento das Normas Reguladoras de Mineração; tem-se que esse, de fato, pode ser comprovado no item 2.1 do Manual de Planejamento da Fiscalização, e no item 3.3 do Manual - Fiscalização da Lavra Autorizada, in verbis (peças 66, p. 2-3; e 100, p. 2-3) :
Manual de Planejamento da Fiscalização
2.1 Definir as análises técnicas e áreas alvo de fiscalização no ano em exercício 
Definidas as demandas da fiscalização, o Setor de fiscalização deverá consultar as diretrizes nacionais e regionais estabelecidas e definir as atividades de análises técnicas e as áreas alvo de vistoria para o ano em exercício, seguindo os critérios: 
Para o planejamento das atividades de análises e vistoria em função da demanda existente, por assunto: (...) 
Na Lavra Autorizada (...) 
Análise de Plano de Fechamento de Mina
Manual - Fiscalização da Lavra Autorizada
3.3 - Verificar em campo a fidelidade das informações levantadas  
Listados os pontos da unidade produtiva passíveis de problemas, o técnico deverá efetuar a vistoria das atividades in loco completando o formulário de fiscalização, bem como observando os seguintes itens:
Se as Normas Reguladoras de Mineração, em vigor; estão sendo cumpridas. (Grifou-se) .
6.6. Em relação ao argumentado de que o plano de fechamento de mina (PFM) seria apresentado no requerimento inicial da lavra e examinado pelo setor de outorga, não pelo setor de fiscalização - sendo que este setor, partindo do pressuposto da conformidade das regras, não focaria os esforços nesse exame em um primeiro momento; tem-se que esse atenua a culpabilidade do recorrente, apesar de, não a elidir. Efetivamente, nos termos trazidos no próprio recurso, havia previsão de análise do PFM e de verificação das NRM (item 2.1 do Manual de Planejamento da Fiscalização, e no item 3.3 do Manual - Fiscalização da Lavra Autorizada) e a realização oportuna (exaurimento da jazida, paralisação das atividades ou renúncia do título) de vistoria técnica voltada ao cumprimento da NRM-20 - ocasião em que eventuais irregularidades formais seriam sanadas (peça 96, p. 4) .
6.7. Quanto à alegação de que somente em 30/4/2021 teria surgido norma mais robusta acerca do fechamento de mina (Resolução ANM 68/2021) , sendo que tal evolução regulatória teria se originado da gestão de Walter Lins Arcoverde; tem-se que a responsabilidade por tal evolução não se encontra evidenciada nos autos.  
6.8. No tocante ao aperfeiçoamento da NRM 20.4 e 20.5 com a publicação da Resolução ANM 68, de 30/4/2021; tem-se que tal fato não elide a responsabilidade do ex-gestor do DNPM, porquanto não há comprovação de que tenha sido elaborada com a contribuição do recorrente no período de gestão 18/3/2010 a 5/12/2018.
6.9. Com relação ao arguido de que as dificuldades encaradas pelas equipes de unidades fiscalizadoras na missão de cumprir as metas da fiscalização do DNPM decorreria do excesso de demanda e do cada vez mais reduzido número de profissionais para exercer as atividades de competência da agência reguladora; e de que o TCU teria reconhecido deficiência na estrutura e de pessoal do DNPM (precedente Acórdão 2914/2020-TCU-Plenário, rel. Ministro AROLDO CEDRAZ) ; tem-se que isso tem o condão de atenuar a culpabilidade do ora apelante.
6.10. Ao observar o voto condutor do Acórdão 2914/2020-TCU-Plenário, rel. Ministro AROLDO CEDRAZ, constata-se que, de fato, havia restrições de ordem estrutural no então DNPM, conforme trechos abaixo:  
II - Recursos humanos, gestão orçamentária e financeira
8. O segundo apontamento diz respeito à insuficiência do quadro de pessoal frente às competências da ANM.
9. Verificou-se que a estrutura quantitativa de pessoal herdada do antigo DNPM pela ANM, que já era deficiente, não recebeu incrementos após o advento de dezessete novas competências e atribuições estabelecidas mediante a lei que criou a Agência, afetas à regulação, fiscalização, normatização e transparência, além da competência de decidir sobre requerimentos de lavra e outorgar concessões de lavra das substâncias minerais de que trata o art. 1º da Lei 6.567/1978, anteriormente atribuída àquele Departamento. Soma-se, a isso, exigências feitas às agências reguladoras pela Lei 13.848/2019 (Lei Geral das Agências Reguladoras) e competências herdadas pela ANM que foram estabelecidas pela Política Nacional de Segurança de Barragens (Lei 12.334/2010) e pelo novo regramento sobre o comércio de ouro (Lei 12.844/2013) . (...) 
12. Não se pode olvidar que esta Corte, há cerca de 10 anos, vem apontando deficiências estruturais em relação aos recursos humanos do então DNPM (agora ANM) , como apresento a seguir: (...) 
13. Destaco, adicionalmente, a determinação do item 9.2 do Acórdão 2440/2016-TCU-Plenário (rel. min. José Múcio Monteiro) , que já buscou endereçar a solução para promover a adequação do quadro de pessoal do então DNPM: (...) 
III - Considerações finais (...) 
40. A falta de estrutura da ANM é tão patente que o Ministério Público Federal, em ação civil pública com vistas à adoção de medidas estruturais para a revisão da política federal de aprovação, licenciamento, operação e fiscalização de barragens, ajuizada em 2019, assim se pronunciou:
'A despeito da transmutação da forma jurídica de departamento para agência reguladora, os problemas estruturais permanecem os mesmos, dentre eles, os déficits de recursos humanos, materiais e financeiros mínimos para o seu regular funcionamento.
O processo de sucateamento estrutural do DNPM, sucedido pela ANM, que vem ocorrendo ao longo dos anos, promove impacto direto no exercício das suas funções essenciais, especialmente na fiscalização da segurança das barragens, utilizadas nos empreendimentos minerários, nos termos da Lei nº 12.334/10.'. (Grifou-se) .
6.11. Quanto à alegação de que a omissão caracterizada nos autos teria sido genérica, sem esclarecer de forma mais concreta o que foi a omissão e quais medidas deveriam ter sido adotadas, especialmente, na questão do fechamento de minas, além de que inexistiria nexo de causalidade entre a omissão e o resultado nocivo; vê-se que essa merece prosperar. Embora as medidas que deveriam ter sido adotadas serem especificadas na matriz de responsabilização (peça 17, p. 5-6) , a conduta 'omitir-se quanto ao dever de coordenar e gerir o planejamento e a execução da ação de fiscalização da atividade minerária, bem como de efetuar o aperfeiçoamento normativo dos procedimentos fiscalizatórios. ', de fato, revela-se genérica, pois engloba toda a gestão da fiscalização da atividade minerária e não apenas as falhas verificadas no exame documental de processos com enfoque no PFM. 
6.12. No que concerne à questão da responsabilidade subjetiva com base na Lei 13.655/2018 (Lei de Introdução às Normas do Direito Brasileiro - LINDB) , cabe assinalar que, na aplicação de sanções, o TCU deve considerar a natureza e a gravidade da infração, os danos que delas provieram para a Administração Pública, as circunstâncias agravantes ou atenuantes e os antecedentes do agente, nos termos do art. 22, § 2º (Acórdão 2463/2019-TCU-Primeira Câmara, rel. Ministro BRUNO DANTAS) . Para fins de aplicação de sanções pelo TCU, deve-se verificar a ocorrência de culpa grave ou dolo do administrador público (Acórdão 11762/2018-TCU-Segunda Câmara, rel. Ministro-Substituto MARCOS BEMQUERER) . 
6.13. Para fins do exercício do poder sancionatório do TCU, erro grosseiro é o que decorreu de grave inobservância do dever de cuidado, isto é, que foi praticado com culpa grave (Acórdão 1689/2019-TCU-Plenário, rel. Ministro AUGUSTO NARDES, 2924/2018-TCU-Plenário, rel. Ministro JOSÉ MÚCIO MONTEIRO, e 2391/2018-TCU-Plenário, rel. Ministro BENJAMIN ZYMLER) . 
6.14. In casu, conclui-se que Walter Lins Arcoverde (conduta: omitir-se quanto ao dever de coordenar e gerir o planejamento e a execução da ação de fiscalização da atividade minerária, bem como de efetuar o aperfeiçoamento normativo dos procedimentos fiscalizatório) não agiu com culpa grave, tendo esse envidado esforços para planejar, executar e aperfeiçoar a gestão da Diretoria de Fiscalização da Atividade Minerária do DNPM, conforme documentos às peças 64, p. 5-32; 65-80; e 100-102; não havendo que se falar em omissão. Ademais, é relevante mencionar os seguintes atenuantes de culpabilidade: 
a) multiplicidade de tarefas, com a existência de três coordenações subordinadas a Diretoria de Fiscalização da Atividade Minerária - sendo que uma delas seria específica (Cefan) para fiscalização das minas concedidas;
b) existência de orientação no sentido de verificar o cumprimento do plano de fechamento de mina e das normas reguladoras de mineração;
c) o plano de fechamento de mina (PFM) seria apresentado no requerimento inicial da lavra e examinado pelo setor de outorga, não pelo setor de fiscalização sendo que este setor, partindo do pressuposto da conformidade das regras, não focaria os esforços nesse exame em um primeiro momento; e
d) conduta de caráter genérico, pois engloba toda a gestão da fiscalização da atividade minerária e não apenas as falhas no processo de análise do PFM.
6.15. Demais disso, é oportuno ressaltar que há decisões do TCU (exemplos: Acórdão 2914/2020-TCU-Plenário; 657/2012-TCU-Plenário, rel. Ministro RAIMUNDO CARREIRO; e 2440/2016-TCU-Plenário, rel. Ministro JOSÉ MÚCIO MONTEIRO) a evidenciar a ocorrência de circunstâncias práticas de ordem estrutural a limitar a ação do responsável na gestão da Diretoria de Fiscalização da Atividade Minerária do DNPM, qual seja, fragilidades na estrutura do DNPM.
6.16. Em face do exposto, à luz dos ditames da LINDB (ausência de erro grosseiro e dolo; e presença de circunstâncias de ordem estrutural a limitar a ação do recorrente) , propõe-se acolher a tese do apelante, para tornar sem efeito a multa do item 9.4 do Acórdão 1430/2021-TCU-Plenário.  
7. Desproporcionalidade da aplicação da multa
7.1. O apelante aduz a tese de haveria desproporcionalidade da aplicação da multa, tendo trazido as seguintes alegações (peça 64, p. 32-34) :
a) haveria precedentes do TCU sobre casos semelhantes em que se decidiu pela emissão de recomendações ao DNPM, sem imputar responsabilidade individual a servidores (TC Processo 034.373/2012-8) - peça 64, p. 32-34;
b) a irregularidade desta representação não teria causado dano ao erário (peça 64, p. 34) ;
c) o valor da multa corresponderia a quatro salários do recorrente (peça 64, p. 34-35) ; e
d) requer a redução da multa (peça 64, p. 34 e 37) .
Análise:
7.2. Haja vista o exame do item 6 supra, considera-se prejudicada a análise do presente item. 
8. Ocorrência de boa-fé
8.1.Walter Lins Arcoverde alega que teria agido de boa-fé e diligência no exercício de suas funções administrativas (peças 64, p. 37; e 96, p. 6) .
Análise:
8.2. No que concerne à questão da boa-fé, a jurisprudência deste Tribunal sedimentou entendimento de que quando se trata de processos atinentes ao exercício do controle financeiro da Administração Pública, tais como o que ora se examina, a boa-fé não pode ser presumida, devendo ser demonstrada e comprovada a partir dos elementos que integram os autos. 
8.3. Diante desse contexto, e após exame de toda a documentação carreada aos autos, não há como se vislumbrar a boa-fé na conduta de Walter Lins Arcoverde, já que não foram constatados atos ou fatos atenuantes os quais pudessem apontar, à época dos fatos (18/3/2010 a 5/12/2018) , para o cumprimento da NRM-20.
8.4. No âmbito do TCU, é considerado de boa-fé o responsável que, embora tenha concorrido para o dano ao erário ou outra irregularidade, seguiu as normas pertinentes, os preceitos e os princípios do direito. A análise da conduta, portanto, é feita sob o ponto de vista objetivo, sem que seja necessária a comprovação de má-fé (dolo) , mas apenas da ausência de boa-fé objetiva, para a responsabilização do agente (Acórdão 7936/2018-TCU-Segunda Câmara, rel. Ministro-Substituto AUGUSTO SHERMAN) . Nesse sentido, tem-se os Acórdão 13732/2019-TCU-Primeira Câmara, rel. Ministro WALTON ALENCAR RODRIGUES; 8987/2018-TCU-1ª Câmara, rel. Ministro WALTON ALENCAR RODRIGUES; e 1921/2011-2ª Câmara, rel. Ministro RAIMUNDO CARREIRO.
9. Ausência de má-fé
9.1.O apelante argumenta que não haveria nos autos indícios de dolo (peças 64, p. 35; e 96, p. 6) .
Análise:
9.2.Uma vez caracterizada a reprovabilidade da conduta, a avaliação de existência de má-fé não é requisito essencial à culpabilidade da recorrente. De outro modo, tal elemento anímico, subjetivo da conduta, deve ser considerado apenas como agravante, no sentido de majorar a dosimetria da pena.
9.3. Nesse sentido, considerando ainda que a má-fé não pode ser presumida, devendo, portanto, ser demonstrada, reforça-se que sua existência sequer foi cogitada nos presentes autos.
9.4. Assim, conclui-se que a alegação de ausência de má-fé do responsável não é capaz de afastar a cominação da multa, vez que não é pressuposto de sua aplicação. Ademais, tendo em vista que a manifestação de má-fé não foi expressamente considerada na dosimetria da pena, reputa-se irrelevante o argumento do recorrente.
CONCLUSÃO
10.Das análises anteriores, conclui-se pelo provimento do recurso; considerando-se que:
a) não ocorreu prescrição da pretensão punitiva com base no regime da Lei 9.873/1999, tampouco alteração no resultado do julgamento a quo;
b) não ocorreu erro grosseiro/culpa grave (ausência de omissão) , considerando que o recorrente envidou esforços para planejar, executar e aperfeiçoar a gestão da Diretoria de Fiscalização da Atividade Minerária do então Departamento Nacional de Produção Mineral (DNPM) no período de 18/3/2010 a 5/12/2018, bem como a existência de atenuantes de culpabilidade;
c) presença de circunstâncias de ordem estrutural a limitar a ação do recorrente na gestão da Diretoria de Fiscalização da Atividade Minerária do DNPM, qual seja, fragilidades na estrutura do DNPM (situação reconhecida pelo TCU nos Acórdão 2914/2020-TCU-Plenário; 657/2012-TCU-Plenário, rel. Ministro RAIMUNDO CARREIRO; e 2440/2016-TCU-Plenário, rel. Ministro JOSÉ MÚCIO MONTEIRO) ;
d) a boa-fé não deve ser presumida mas sim demonstrada e comprovada, fato que não ocorreu nos presentes autos, já que não foram constatados atos ou fatos atenuantes os quais pudessem apontar, à época dos fatos (18/3/2010 a 5/12/2018) , para o cumprimento da NRM-20; e
e) no âmbito do controle externo, a existência de má-fé não é requisito essencial à culpabilidade do recorrente, bastando haver caracterizada a reprovabilidade da conduta, devendo-se salientar que a má-fé não foi sequer cogitada nos presentes autos.
10.1. Com base nas conclusões das alíneas 'b' e 'c' do item precedente, propõe-se o provimento do recurso, para tornar sem efeito a multa do item 9.4 do Acórdão 1430/2021-TCU-Plenário.
PROPOSTA DE ENCAMINHAMENTO
11. Ante todo o exposto, submete-se à consideração superior a presente análise do pedido de reexame interposto por Walter Lins Arcoverde contra o Acórdão 1430/2021-TCU-Plenário, propondo-se, com fundamento nos arts. 32, inciso I, e 33, e 48 da Lei 8.443/1992:
a) conhecer do recurso e, no mérito, dar-lhe provimento, para tornar sem efeito a multa do item 9.4 do Acórdão 1430/2021-TCU-Plenário;  
b) dar ciência da deliberação que vier a ser adotada ao recorrente, à Agência Nacional de Mineração, e aos demais interessados."
6.	Por seu turno, o Ministério Público junto ao TCU manifestou anuência à análise da Serur quanto à existência das circunstâncias atenuantes aptas a reduzir o valor da multa aplicada ao recorrente. Todavia, discorda da unidade instrutora quanto à conclusão de inexistência de culpa grave. Transcrevo a análise realizada pelo parquet (peça 108) :
"Inicialmente, há que se rememorar o fato que ensejou a ação de controle empreendida pelo Tribunal de Contas da União que, ao final, culminou na sanção ora recorrida.
Refiro-me à tragédia do rompimento da barragem da Mina Córrego do Feijão, controlada pela mineradora Vale S.A, no município mineiro de Brumadinho, em que morreram mais de 270 pessoas, constituindo-se no maior acidente de trabalho no Brasil em perda de vidas humanas e o segundo maior desastre industrial do século.[footnoteRef:2] Além disso, resultou em um dos maiores desastres ambientais da mineração do país, depois do rompimento de barragem em Mariana, com consequências gravíssimas para milhares de habitantes circunvizinhos, que ficaram desalojados por causa do espalhamento dos rejeitos e da contaminação das águas e do terreno. [2: ] 
Por iniciativa do Presidente do TCU à época, Ministro José Múcio, o Plenário da Corte aprovou, em 30/01/2019, a realização de trabalho de fiscalização para apurar as causas e responsabilidades pela catástrofe ocorrida em Brumadinho/MG, mitigar os danos gerados e evitar a ocorrência de novos incidentes graves em barragens de rejeitos.
Posteriormente, foi incluído no escopo da fiscalização então aprovada, por iniciativa do Ministro Vital do Rêgo, a avaliação da consistência e robustez dos planos de fechamento de minas, bem como se a desativação dessas estaria ocorrendo em consonância com tais planos, conforme comunicação aprovada em Plenário, em sessão de 13 de fevereiro de 2019. Reproduzo alguns excertos da comunicação de Sua Excelência, para deixar clara a importância dos planos de fechamento de minas (PFMs) para se evitar tragédias decorrentes de rompimento de barragens, no caso de atividades minerárias encerradas sem que sejam observadas as devidas medidas de segurança:
'Na sessão ordinária deste Plenário de 30/1/2019, este colegiado aprovou a comunicação trazida pelo Exmo. Ministro Presidente, a fim de que a SeinfraCom autuasse processo específico destinado a acompanhar as providências já adotadas e aquelas a serem aplicadas pela Agência Nacional de Mineração (ANM) para apurar as causas e responsabilidades pela catástrofe, mitigar os danos gerados e evitar a ocorrência de novos incidentes graves em barragens de rejeitos, sob a relatoria da Ministra Ana Arraes.
A título de contribuir com o trabalho a ser realizado, trago à consideração deste Plenário questões que reputo relevantes e que necessitam de respostas à sociedade, de modo a exigir uma atuação desta Corte de Contas.
Cito primeiramente que, desde 2002, o plano de fechamento de mina deve estar contemplado no plano de aproveitamento econômico - PAE, nos termos da Norma Reguladora de Mineração 20 do então Departamento Nacional de Produção Mineral (DNPM) .
Todavia, não há informação disponível acerca da quantidade de PAEs vigentes, tampouco se todos os planos possuem o respectivo plano de fechamento de mina com estimativa de custo para sua implementação em que sejam consideradas variáveis, entre outras, técnicas, ambientais e econômicas. Importa frisar que o fechamento de mina se distingue de ações afetas à recuperação de áreas degradadas pela atividade de mineração. O cadastro nacional de barragens de mineração indica a existência de 714 barragens, sendo 390 inseridas na Política Nacional de Segurança de Barragens e 324 não inseridas, considerando-se a categoria de risco, o dano potencial e a classe de cada barragem (data de referência 25/1/2019, Disponível em: http://www.anm.gov.br/assuntos/barragens/arquivosbarragens/cadastro2019.jpg/view; Acesso:13 fev. 2019) .
[...]
Vale lembrar do emblemático caso de contaminação de cursos d'água ocorrido na região de extração de carvão mineral, nos estados de Santa Catarina e do Rio Grande do Sul, que deflagrou o processo conhecido como drenagem ácida de mina.
No caso de Santa Catarina, segundo Plano Nacional de Mineração-2030 (PNM-2030) , datado de maio de 2011, o Superior Tribunal de Justiça (STJ) condenou, em 2007, a União e as mineradoras a recuperarem os danos ambientais causados pela exploração do carvão, em especial a recuperação da área terrestre e das bacias hidrográficas. Entretanto, os danos ambientais ainda se fazem presentes e visíveis naquela região.
Cito, também, o rompimento da barragem de Mariana, em Minas Gerais, que causou, à época, o maior desastre ambiental do país com perdas de vidas humanas e matando o rio Doce. Até os dias atuais a questão se encontra em judicialização e não se tem notícias de efetivas reparações aos atingidos pela catástrofe.
E cabe ainda destacar que, após três anos da tragédia de Mariana/MG, nos deparamos com o rompimento da barragem da Mina do Córrego do Feijão em Brumadinho/MG, que ceifou vidas humanas em número muito superior ao caso de Mariana/MG. Tudo isso leva a crer que a falta de efetiva responsabilização pelos incidentes graves contribui para que novas tragédias continuem a ocorrer.
Diante desse cenário, proponho que:
a) seja realizada ação de controle com objetivo de:
a.1) identificar as causas que levam à falta de efetiva responsabilização pelos incidentes graves associados às atividades de mineração, bem como apresentar propostas voltadas a corrigir as falhas e impropriedades que venham a ser detectadas;
a.2) avaliar a consistência e robustez dos planos de fechamento de minas, bem como se a desativação das minas está ocorrendo em consonância com tais planos;
b) autorizar a Segecex, com base em critérios operacionais, a incluir os objetivos acima descritos no escopo do trabalho a ser realizado na Agência Nacional de Mineração, conforme deliberação proferida na sessão plenária de 30/1/2019.'
 (Destacou-se) .
Relevante ainda, para a devida contextualização dos fatos que ensejaram a decisão ora sob recurso, esclarecer que o PFM é o documento formal que detalha os procedimentos, etapas e requisitos, bem como o orçamento e a execução financeira, para dar consecução às atividades necessárias para a efetivação do fechamento da mina. O planejamento prévio, além da atualização periódica do fechamento da mina, é de fundamental importância, visto que não é viável estabelecer práticas e critérios gerais que sirvam para todos os empreendimentos, em função da variabilidade de tipos e condições de minérios extraídos, da aplicação de tecnologias diversas, etc.
Por sua vez, o subitem 20.4.1 da NRM-20 (norma do DNPM aplicável às atribuições de fiscalização de fechamento de mina) dispõe que:
'20.4.1. Para o fechamento de mina, após comunicação prévia ao DNPM/ANM, é obrigatório o pleito ao Ministro de Estado de Minas e Energia, em requerimento justificativo devidamente acompanhado de instrumentos comprobatórios nos quais constem:
a) relatório dos trabalhos efetuados;
b) caracterização das reservas remanescentes;
c) plano de desmobilização das instalações e equipamentos que compõem a infraestrutura do empreendimento mineiro indicando o destino a ser dado aos mesmos;
d) atualização de todos os levantamentos topográficos da mina;
e) planta da mina na qual conste as áreas lavradas recuperadas, áreas impactadas recuperadas e por recuperar, áreas de disposição do solo orgânico, estéril, minérios e rejeitos, sistemas de disposição, vias de acesso e outras obras civis;
f) programa de acompanhamento e monitoramento relativo a:
I - sistemas de disposição e de contenção;
II - taludes em geral;
III - comportamento do lençol freático; e
IV - drenagem das águas;
g) plano de controle da poluição do solo, atmosfera e recursos hídricos, com caracterização de parâmetros controladores;
h) plano de controle de lançamento de efluentes com caracterização de parâmetros controladores;
i) medidas para impedir o acesso à mina de pessoas estranhas e interditar com barreiras os acessos às áreas perigosas;
j) definição dos impactos ambientais nas áreas de influência do empreendimento levando em consideração os meios físico, biótico e antrópico;
l) aptidão e intenção de uso futuro da área;
m) conformação topográfica e paisagística levando em consideração aspectos sobre a estabilidade, controle de erosões e drenagens;
n) relatório das condições de saúde ocupacional dos trabalhadores durante a vida útil do empreendimento mineiro; e
o) cronograma físico e financeiro das atividades propostas.'
 (Destacou-se) .
Essa contextualização tem por intuito demonstrar que a atividade administrativa então sob a responsabilidade da unidade do DNPM (e, por conseguinte, do recorrente) para o fechamento de minas é uma atividade extremante importante e a sua indevida realização ou a omissão em realizá-la com o devido zelo e responsabilidade constitui-se em falha grave, tendo em vista o potencial de ocorrer tragédias tais como o rompimento de barragens de rejeitos, como o que aconteceu em Mariana e Brumadinho, situação que, a meu ver e com as devidas vênias à posição da unidade técnica, consubstancia situação fática devidamente comprovada nos autos. Configura-se, portanto, relevante omissão do ex-gestor, juridicamente relevante, em sua missão de coordenar e gerir o planejamento e a execução da ação de fiscalização da atividade minerária.
Referida omissão permanece, portanto, imputável a Walter Lins Arcoverde (ex-Diretor da Diretoria de Fiscalização da Atividade Minerária do então Departamento Nacional de Produção Mineral-DNPM, no período de 18/3/2010 a 5/12/2018) , não tendo sido afastada pelas alegações recursais.
Com efeito, os relevantes achados de auditoria identificados no TC-Processo 018.919/2019-7 revelam-se gravíssimos, na medida em que demonstram a grave inoperância da diretoria sob a responsabilidade do recorrente, por mais de oito anos, quanto à fiscalização de planos de fechamento de mina, a saber:
a) em 19 processos, os Planos de Fechamento de Mina (PFM) não apresentaram nenhum dos 14 itens exigidos na NRM-20;
b) em nenhum processo, o PFM cumpriu todas as exigências da NRM-20;
c) em 6 processos, não foi localizada (ou não foi encaminhada pelas gerências regionais) a análise do DNPM/ANM sobre o Plano de Aproveitamento Econômico (PAE) ;
d) em 2 processos, consta a análise do PAE, entretanto o DNPM/ANM não faz qualquer menção ao PFM apresentado no PAE;
e) em 16 processos, o DNPM/ANM, ao examinar o PAE, apenas indica que o PFM foi apresentado, não efetuando qualquer exame sobre o seu conteúdo;
f) em 7 processos, o DNPM/ANM, de forma sucinta, considera satisfatório o PFM apresentado, sem indicar os fundamentos para essa conclusão;
g) em todos os processos, não houve a atualização dos PFMs.
Em razão dessas ocorrências, foi o responsável ora recorrente apenado com aplicação de multa pecuniária.
Deve ser ressaltado, ainda, que os pontos mais sensíveis e potencialmente causadores de tragédias em razão do rompimento de barragens, tais como o monitoramento de sistemas de disposição e de contenção, taludes em geral, comportamento do lençol freático e drenagem das águas, não é compatível com prazo superior a 5 anos, quiçá permanecerem sem qualquer atualização, como foi constatado no rol acima, constituindo, a meu ver, o mais relevante dos achados de auditoria que constam da audiência do responsável.
Esse cenário permite concluir que os PFMs apresentados pelas mineradoras à Diretoria sob a então responsabilidade do recorrente não possuem consistência e robustez, não passando de plano de intenções para elaboração de um PFM. Uma planilha formal. Assim, as atividades desenvolvidas pela Difis limitavam-se a uma análise meramente cartorial, circunscrevendo-se a verificar se o PAE continha alguma sessão com a denominação 'plano de fechamento de mina', não avaliando, materialmente, o conteúdo exigido na NRM-20 com relação a sua adequação.
Toda essa situação, a meu ver, afasta a alegação da unidade técnica de que não haveria que se falar em culpa grave na conduta do recorrente.
Ao contrário. Para fins do disposto no art. 22 da LINDB, avalio que a conduta do recorrente à frente da diretoria pela qual respondeu por mais de oito anos no extinto DNPM descurou do direito dos administrados que habitam localidades próximas a minas fechadas, na medida em que os deixou sob graves riscos - inclusive de morte - caso houvesse o rompimento de barragens de rejeitos das minas fechadas, ou algum outro acidente relevante, tendo em vista as inaceitáveis falhas observadas na condução dos processos de PFM, sendo esse um valor maior a ser considerado, em juízo de ponderação, de modo a afastar as possíveis dificuldades administrativas vividas pelo gestor à época.
Com efeito, assim dispõe o dispositivo legal mencionado: 'art. 22. Na interpretação de normas sobre gestão pública, serão considerados os obstáculos e as dificuldades reais do gestor e as exigências das políticas públicas a seu cargo, sem prejuízo dos direitos dos administrados.' (Grifou-se) .
Ademais, a conduta do recorrente, que ensejou sua penalização, também se configura claramente, a meu ver, como erro grosseiro, pois se trata de omissão quanto ao exercício regular de competências inerentes ao cargo então por ele exercido, as quais se encontravam previa e expressamente estabelecidas em lei e nos regulamentos do extinto Departamento Nacional de Produção Mineral. Da mesma forma, não seria razoável o recorrente escudar-se, para justificar sua omissão, em falhas estruturais do órgão em que exercia suas importantes atribuições, porquanto era plenamente exigível conduta diversa, qual seja demonstrar em sua defesa e em suas alegações recursais que teria requerido às instâncias competentes os meios necessários à execução das fiscalizações dos PFM que lhe incumbiam, mormente tendo em conta o longo período de tempo em que esteve à frente da diretoria responsável. Deveria, portanto, ter criado as condições e ambiente propício para assegurar o cumprimento dos requisitos inerentes ao Plano de Fechamento de Minas.
Ao não se desincumbir de forma esperada das atribuições que lhe eram exigidas, incorreu, a meu ver, na hipótese prevista no art. 28 da LINDB: O agente público responderá pessoalmente por suas decisões ou opiniões técnicas em caso de dolo ou erro grosseiro.
Não deve ser descurada, ainda, para fins de manutenção da finalidade preventiva geral da sanção, que a falta de efetiva responsabilização por omissão grave, tal como a observada no caso concreto em análise, pode contribuir para a ocorrência de tragédias tais como as observadas na história recente do país, com o resultado extremo de rompimento de barragens, situação que efetivamente pode decorrer de falhas na execução de fiscalizações do PFM.
Por fim, considero que os elementos carreados aos autos pelo recorrente não lograram afastar a insuficiência e ineficácia dos procedimentos por ele adotados, como alegado, os quais, não asseguraram efetivamente que os empreendedores minerários cumprissem os requisitos inerentes aos Planos de Fechamento de Mina, notadamente a atualização dos referidos planos, o que legitima a permanência da sanção aplicada ao ex-gestor, que descurou das atribuições que lhe competiam no exercício das ações inerentes ao departamento que dirigia. Cabe lembrar que essa situação, além de desatender a legislação aplicável, também ofendeu frontalmente o princípio da eficiência da administração pública, previsto expressamente na Constituição.
Diante de todo o exposto, renovando vênias por dissentir parcialmente da unidade técnica, manifesto-me no sentido de que o recurso seja conhecido e parcialmente provido, para reduzir o valor da multa aplicada, tendo em conta as circunstâncias atenuantes ponderadamente analisadas na instrução de peça 104, corroborada pelos pronunciamentos de peças 105 e 106."
7.	Estando os autos em meu gabinete para análise do mérito, foram apresentados memoriais às peças 109 e 110.
	É o relatório.

Daniel Gustavo Santos Roque (31195/OAB-SP), representando Walter Lins Arcoverde.

Subprocurador-Geral Lucas Rocha Furtado.

REPRESENTAÇÃO. OMISSÃO NA COORDENAÇÃO E NO PLANEJAMENTO DO PROCESSO DE FECHAMENTO DE MINA. IMPROCEDÊNCIA DAS JUSTIFICATIVAS. EXCLUSÃO DE DOIS RESPONSÁVEIS DIANTE DA AUSÊNCIA DE RESPONSABILIDADE PELA OMISSÃO. MULTA A OUTRO RESPONSÁVEL. PEDIDO DE REEXAME. ARGUMENTOS SUFICIENTES PARA REFORMA DO JULGADO. CONHECIMENTO E PROVIMENTO.

REPRESENTAÇÃO (REPR)

Secretaria de Recursos (Serur); Secretaria de Infraestrutura Hídrica, de Comunicações e de Mineração (SeinfraCOM).

Em julgamento, pedido de reexame interposto por Walter Lins Arcoverde, titular da Diretoria de Fiscalização da Atividade Minerária do então Departamento Nacional de Produção Mineral - DNPM (gestão 2010-2018) , contra o Acórdão 1430/2021-TCU-Plenário (peças 64-80 e 96-102) .
A auditoria operacional (TC Processo 018.919/2019-7) que deu origem a esta representação foi desencadeada pela comunicação trazida neste Plenário pelo Ministro Vital do Rego, em 13/2/2019, logo após o rompimento da Barragem B1 da Mina do Córrego do Feijão, em Brumadinho/MG.
Avaliou-se a gestão da Agência Nacional de Mineração - ANM, criada pela Lei 13.575/2017 em substituição ao antigo DNPM, em relação ao acompanhamento e à fiscalização do processo de fechamento de minas. Naquela oportunidade, verificou-se que os planos de fechamento de minas apresentados pelas mineradoras não apresentavam os requisitos mínimos exigidos na Norma Reguladora de Mineração 20 - NRM-20.
Assim, Walter Lins Arcoverde e os dirigentes-substitutos, Peterson Augusto Guedes e Roger Romão Cabral, foram chamados em audiência em decorrência de conduta omissiva de coordenar e gerir o planejamento e a execução da ação de fiscalização da atividade minerária.
Em relação aos substitutos, esta Corte entendeu que não lhes seria exigível, em suas curtas e transitórias gestões, a adoção de providências estruturantes acerca dos planos de fechamento de minas. Por outro lado, no concernente a Walter Lins Arcoverde, esta Corte rejeitou suas razões de justificativa e aplicou-lhe multa de R$ 50.000,00. 
Nesta etapa, o recorrente alega, em síntese, que: i) teria havido imputação genérica de omissão; ii) teria sido condenado por omissão na adoção de providências fora da sua competência; iii) teria havido melhorias de gestão no DNPM decorrente de sua atuação; iv) não haveria nos autos indícios de erro grosseiro; v) o TCU teria reconhecido deficiência na estrutura e de pessoal do DNPM; vi) a multa aplicada seria desproporcional.
Após análise das razões recursais, tanto a secretaria instrutora, quanto o parquet de contas convergiram para o entendimento da existência de atenuantes na conduta do gestor que levariam, no mínimo, à redução da multa que lhe foi imposta pelo Acórdão 1430/2021-TCU-Plenário. 
Contudo, os pareceres precedentes divergiram no encaminhamento final. Enquanto a Serur propôs o provimento integral do recurso com exclusão da multa, o MPTCU propôs o provimento parcial para reduzir a sanção aplicada.
Preliminarmente, ratifico o despacho exarado no sentido de que o presente recurso merece ser conhecido, porquanto preenche os requisitos de admissibilidade de que trata o art. 48 da Lei 8.443/1992 (peça 87) .
Quanto ao mérito, concordo com a análise empreendida pela secretaria especializada, transcrita no relatório precedente, razão pela qual incorporo seus fundamentos às minhas razões de decidir, sem prejuízo das considerações que se seguem.
O ponto fulcral do presente recurso relaciona-se à responsabilização administrativa de Walter Lins Arcoverde, decorrente das irregularidades identificadas nos processos de fechamento de minas, caracterizadas pelas seguintes falhas:
"2.7. em 19 processos, os PFMs não apresentaram nenhum dos 14 itens exigidos na NRM-20;
2.8. em nenhum processo, o PFM cumpriu todas as exigências da NRM-20;
2.9. em 6 processos, não foi localizada (ou não foi encaminhada pelas gerências regionais) a análise do DNPM/ANM sobre o PAE;
2.10. em 2 processos, consta a análise do PAE, entretanto o DNPM/ANM não faz qualquer menção ao PFM apresentado no PAE;
2.11. em 16 processos, o DNPM/ANM, ao examinar o PAE, apenas indica que o PFM foi apresentado, não efetuando qualquer exame sobre o seu conteúdo;
2.12. em 7 processos, o DNPM/ANM, de forma sucinta, considera satisfatório o PFM apresentado, sem indicar os fundamentos para essa conclusão;
2.13. em todos os processos, não houve a atualização dos PFM."
A meu ver, a irregularidade foi suficientemente evidenciada e não há argumentos recursais para rebater as constatações da auditoria. Todavia, no que tange à responsabilização do gestor, subsistem importantes dúvidas.
Por pertinente, transcrevo uma breve e elucidativa explanação contida no livro Direito Administrativo e Controle, obra do Ministro Benjamin Zymler (4ª edição, Editora Fórum) : 
"Na verdade, a avaliação da conduta do gestor, sob a perspectiva da responsabilidade subjetiva, exige do julgador extrema cautela. Exatamente porque pressupõe avaliação pormenorizada dos contornos fáticos e normativos concernentes aos atos examinados. As dificuldades concretas consistem justamente na identificação de peculiaridades que circundam tais atos.
Aponta-se, a propósito, a sensível evolução do TCU em direção ao aprimoramento da atividade de deliberar sobre a regularidade ou não da gestão pública. Pode-se dizer que já se encontra sedimentada, no âmbito do Tribunal, a percepção de que a mera identificação de irregularidade não é requisito suficiente para a apenação do responsável."
Vale dizer que, a despeito da clareza da irregularidade, faz-se necessária uma análise acurada dos elementos de responsabilização para que se possa concluir pela necessidade ou não de apenação do gestor. 
O primeiro ponto a ser tratado refere-se à esfera de competência do recorrente em relação à conduta omissiva de coordenar e gerir o planejamento e a execução da ação de fiscalização da atividade minerária.
Entende-se por lavra o conjunto de operações coordenadas objetivando o aproveitamento industrial da jazida, desde a extração de substâncias minerais úteis que contiver, ate¿ o beneficiamento (Art. 36 do Código de Mineração) . No requerimento de concessão de uma lavra, entregue pelo empreendedor a uma unidade regional da ANM, deve conter o Plano de Aproveitamento Econômico, do qual é parte obrigatória o Plano de Fechamento de Mina, conforme disposto na Portaria DNPM 237, a NRM-1, subitem 1.5.7) .
A unidade regional, após análise preliminar da documentação, encaminha o requerimento para a Coordenação de Gestão da Outorga de Títulos Minerário, onde será revisado e enviado para a aprovação da diretoria colegiada da ANM. 
Esses procedimentos estão descritos no fluxograma relativo ao processo de requerimento de lavra, constante do TC 018.919-2019-7 (peça 26) e estão de acordo com as competências expressas no Regimento Interno do Departamento Nacional de Produção Mineral, aprovado pela Portaria MME 247/2011:
"Art. 68. A¿ Coordenac¿a¿o de Gesta¿o da Outorga de Ti¿tulos Minera¿rios compete: 
 (...) 
II - coordenar a ana¿lise de planos de pesquisa, memoriais explicativos, planos de aproveitamento econo¿mico e demais projetos te¿cnicos apresentados pelos interessados, visando a¿ outorga de ti¿tulos minera¿rios;"
Por outro lado, o disposto no subitem 20.4.2.1 da mesma NRM-1 estabelece que "o plano de fechamento deve ser atualizado periodicamente, no que couber, e estar disponível para a fiscalização". Nesse aspecto, mostra-se deficiente a atuação da Diretoria de Fiscalização da Atividade Minerária em coordenar e gerir o planejamento e a execução da ação de fiscalização da atividade minerária (art. 76, inciso I, Regimento Interno da ANM) , pois deixou de verificar a adequação normativa dos PFM, por ocasião das atualizações dos PAEs e fiscalizações. 
Verifica-se, na estrutura organizacional da ANM, que havia três coordenações ligadas à Diretoria de Fiscalização da Atividade Minerária, mas isso não afasta a responsabilidade do diretor, dado o seu dever de supervisionar seus subordinados.
Destarte, entendo que o argumento relacionado à multiplicidade de atribuições de diferentes diretorias e coordenações não afasta a referida omissão da Diretoria de Fiscalização da Atividade Minerária ao longo dos anos de operação. 
Em contrapartida, há de se considerar que o próprio TCU reconheceu, no Acórdão 2914/2020-TCU-Plenário, as restrições de ordem estrutural do então DNPM que dificultavam os trabalhos de fiscalização.
Além disso, ao proceder a análise do grau de culpabilidade do recorrente, a Serur e o parquet de contas reconheceram sua atuação no sentido de melhorar a gestão da Difis, com a criação de indicadores para medir a execução das metas, manuais, modelos e processos de trabalho de fechamento de mina. Havia também orientação geral da Difis no sentido de verificar o cumprimento das Normas Reguladoras de Mineração, conforme item 2.1 do Manual de Planejamento da Fiscalização, e item 3.3 do Manual - Fiscalização da Lavra Autorizada, transcritos no relatório precedente.
A despeito de concordar com a existência de circunstâncias atenuantes, o MPTCU manifestou-se desfavoravelmente ao provimento integral do recurso por considerar, sobretudo, a gravidade dos fatos relacionados ao rompimento das barragens de Mariana e de Brumadinho.
Acerca desse assunto, o recorrente trouxe aos autos memoriais, ressaltando que o rompimento das barragens ocorreu quando as minas estavam em funcionamento, e não no momento de seu fechamento, o que se relacionaria muito mais com os Planos de Segurança de Barragens do que com os Planos de Fechamento de Minas.
Todavia, ao perscrutar as possíveis causas do rompimento da Barragem I da Mina Córrego Feijão, em Brumadinho, este Tribunal constatou, em auditoria de conformidade (TC Processo 001.783/2019-0) , que a sistemática de fiscalização da ANM era pouca efetiva e permitia que o empreendedor passasse informações inexatas à agência. 
Em razão disso, foram realizadas audiências dos diretores da ANM, Leandro Cesar Ferreira de Carvalho e Walter Lins Arcoverde, cujas razões de justificativa foram acolhidas por intermédio do Acórdão 2559/2021-TCU-Plenário.
Destarte, considerando que o TCU já sufragou entendimento acerca dos fatos relacionados ao rompimento das barragens de Brumadinho; considerando a existência de atenuantes à conduta do gestor; e considerando que não restou demonstrada a culpa grave ou dolo, deve-se, a despeito da ilicitude verificada, deixar de apenar Walter Lins Arcoverde pela prática do respectivo ato.
Feitas essas considerações, entendo que se deve conhecer e dar provimento ao recurso, para excluir a multa aplicada pelo item 9.4 do Acórdão 1430/2021-TCU-Plenário.
Ante o exposto, voto por que o Tribunal adote o Acórdão que ora submeto à deliberação deste Colegiado.
TCU, Sala das Sessões, em 3 de agosto de 2022.
Ministro BRUNO DANTAS 
Relator